【裁判字號】    89,訴,65
【裁判日期】    901030
【裁判案由】    偽造文書
【裁判全文】
臺灣雲林地方法院刑事判決                            八十九年度訴字第六五號
    公  訴  人  臺灣雲林地方法院檢察署檢察官
    被      告  申○○
    選任辯護人  林金陽
    被      告  癸○○
    選任辯護人  林俊欽
右列被告因偽造文書等案件，經檢察官提起公訴（八十八年度偵續字第二五號），本
院判決如左：
    主  文
申○○、癸○○共同連續行使偽造私文書，足以生損害於公眾及他人，申○○，累犯
，處有期徒刑壹年陸月，癸○○處有期徒刑壹年。扣案之「款項借用證」上偽造「蔡
鑫湖」之署押壹枚沒收之。
    事  實
一、申○○前因偽造文書案件，經法院判處有期徒刑四月，於民國八十二年二月十二
    日易科罰金執行完畢。爰蔡鑫湖與辰○○○為夫妻，生有子女午○○、巳○○、
    蔡春梅、蔡春櫻、蔡淑貞。蔡鑫湖另與甲○○（涉嫌使公務員登載不實罪部分應
    由檢察官另行偵辦）生有一子申○○。蔡鑫湖、辰○○○、午○○、甲○○等人
    ，同住於蔡鑫湖所有之雲林縣斗南鎮○○段三八一號建號建物（門牌號碼：雲林
    縣斗南鎮○○○街三號）。該建物坐落之土地即雲林縣斗南鎮○○段三六０號，
    則登記於甲○○名下。於八十年八月三日，蔡鑫湖向雲林縣斗南鎮農會借款新台
    幣（下同）五百萬元給與申○○投資購買不動產，由甲○○、及甲○○之姐夫己
    ○○任連帶保證人，蔡鑫湖、甲○○並提供上開房地作擔保，設定抵押權給斗南
    鎮農會。蔡鑫湖、辰○○○、甲○○三人約明該五百萬元借款由蔡鑫湖先行繳交
    利息，日後該借款應由申○○負責清償。
二、八十六年九月二日，蔡鑫湖因病前往台北市國泰醫院住院治療，於八十七年一月
    七日，因胃潰瘍術後傷口裂開、肺炎、痛風關節炎、冠心症等症狀，轉院至嘉義
    縣華濟醫院繼續住院治療，由甲○○、申○○照料。八十七年一月底、二月間，
    蔡鑫湖身體狀況已呈虛弱嗜睡，意識狀況已不清楚。於該時間，申○○明知上開
    五百萬元債務須由其負擔，且明知該債務之利息，至八十六年八月份起，已無人
    繳納，甲○○名下唯一之不動產即上開土地恐將遭斗南鎮農會查封拍賣，甲○○
    之姐夫己○○亦因連帶保證人之關係，恐將為斗南鎮農會追償該連帶保證債務。
    申○○心有不甘，又為保全其母親甲○○名下唯一的不動產，即與其好友癸○○
    謀議製造假債權，其二人均明知蔡鑫湖並無向癸○○借款五百萬元之真意，卻思
    以癸○○之名義任貸與人借款五百萬元給蔡鑫湖，實際上該五百萬元債務連同利
    息共五百二十萬一千二百九十五元，則由申○○負責籌措攤還，癸○○並未出資
    借貸，一方面清償斗南鎮農會之貸款並塗銷上開抵押登記，另方面則將上開蔡鑫
    湖之建物虛偽設定抵押權給癸○○，以便日後以癸○○之名義向蔡鑫湖或蔡鑫湖
    之其餘繼承人求償該五百萬元債務，追償不成，即可聲請法院裁定拍賣上開建物
    。
三、申○○為取得蔡鑫湖之印鑑證明，以利辦理上開房地之抵押權設定，於八十七年
    二月五日上午，申○○二次至上開東光二街三號辰○○○住處，以塗銷上開房地
    抵押權登記之虛詞，向辰○○○要取蔡鑫湖之印鑑章，辰○○○懷疑申○○心懷
    不軌，並塗銷抵押權登記本不須蔡鑫湖之印鑑章，即由午○○二次拿取蔡鑫湖之
    另一顆印章給申○○，申○○二次至斗南鎮戶政事務所申請蔡鑫湖之印鑑證明均
    遭承辦人員卯○○以印鑑不符為由拒絕，要求蔡鑫湖本人前來辦理，申○○向戶
    政事務所人員表示蔡鑫湖在醫院，戶政事務所主任即要卯○○與丙○○前往查證
    蔡鑫湖之真意。同日約近中午，卯○○、丙○○前往華濟醫院訪視蔡鑫湖，蔡鑫
    湖當時臥病在床，意識不清又無法言語，惟卯○○、丙○○因不知蔡鑫湖病情，
    未探尋醫師意見，亦未詢問蔡鑫湖為何要變更印鑑章，以求證蔡鑫湖真正的意思
    ，而在不當之詢問方式下，僅靠蔡鑫湖只有點頭之動作，即誤認蔡鑫湖同意辦理
    變更印鑑章，又誤認蔡鑫湖同意申請變更後印鑑章之印鑑證明，蔡鑫湖手臂無力
    無法寫字，在場之甲○○、申○○、丙○○、卯○○其中一人，即扶著蔡鑫湖之
    手蓋指印於空白之「印鑑證明申請書」上，卯○○、丙○○二人即攜申○○提供
    之上開印章及上開申請書等物回戶政事務所，由申○○在戶政事務所填載上開申
    請書之當事人姓名年籍各欄，並填載蔡鑫湖之印鑑條，卯○○、丙○○其中一人
    則在「印鑑變更登記書申請書」、「印鑑登記證明申請書」上蓋用上開蔡鑫湖印
    章，辦理變更印鑑登記作業，並核發變更印鑑後之蔡鑫湖印鑑證明四份給申○○
    。
四、申○○於取得癸○○寄達之身分證件後，與癸○○本於犯意之聯絡，復基於概括
    之犯意，於八十七年二月九日，推由申○○委請寅○○代書辦理上開房地抵押權
    設定事宜。其二人即利用不知情之寅○○，在雲林縣斗南鎮○○里○○街七三號
    寅○○住處，填載土地（建物）登記申請書、土地建築改良物抵押權設定契約書
    ，並由寅○○蓋印蔡鑫湖之上開印鑑章於上開二份文件上，而盜用蔡鑫湖印章，
    表示蔡鑫湖同意設定上開東光二街三號房屋之抵押權給癸○○，而偽造私文書，
    復由不知情之寅○○於同日提出上開登記申請書、抵押權設定契約書等文件給雲
    林縣斗南地政事務所，主張蔡鑫湖同意辦理抵押權設定登記，致使地政事務所之
    承辦人員，於同年二月十日，將該不實之抵押權設定登記事項，登載於其職務上
    所掌之建築改良物登記簿之公文書上，均足生損害於蔡鑫湖之權益，及地政機關
    管理不動產登記之正確性。
五、八十七年二月九日抵押權設定登記申請後，寅○○填載「款項借用證」，載明向
    癸○○無息借款五百萬元之旨，及蔡鑫湖之住址並借款日期各欄後，將該「款項
    借用證」交給申○○。申○○、癸○○為取得借款證明，即與某不詳姓名年籍之
    成年人本於犯意聯絡（癸○○部分屬間接之聯絡），由該不詳姓名年籍之成年人
    ，在「款項借用證」上「借主」欄下方，簽寫蔡鑫湖署押一枚，並由申○○盜用
    其持有之上開蔡鑫湖印章於上開偽造蔡鑫湖署押下方，表示蔡鑫湖向癸○○無息
    借用五百萬元之意，而均偽造私文書，足生損害於蔡鑫湖及其可能繼承人（申○
    ○除外）之權益。八十七年三月七日，蔡鑫湖因消化性潰瘍術後傷口裂傷、痛風
    性關節炎、肺炎、敗血性休克、心肺衰竭死亡。其後，申○○與癸○○又本於上
    開概括之犯意，於八十七年八月底、九月初左右，由申○○持「款項借用證」影
    本，及蔡鑫湖繼承人之戶籍謄本，委請不知情之酉○○代書，以癸○○為債權人
    ，對蔡鑫湖之繼承人申請發支付命令，請求清償上開五百萬元。同年九月十五日
    ，酉○○代書製作支付命令五份完畢後，申○○、癸○○即利用不知情之酉○○
    代書將上開「款項借用證」影本附著於支付命令之後，依繼承人即債務人巳○○
    、蔡春梅、申○○、辰○○○、蔡振發、午○○、蔡春櫻、蔡淑貞之住所地，於
    同年九月十六日左右，連續提出「款項借用證」影本於台灣板橋地方法院（債務
    人巳○○）、台灣台北地方法院（債務人蔡春梅）、台灣高雄地方法院（債務人
    申○○）、本院（債務人辰○○○、蔡振發、午○○）、台灣士林地方法院（債
    務人蔡春櫻、蔡淑貞），主張「款項借用證」之真正，而連續行使偽造私文書，
    致上開各法院承辦法官將該不實之債務登載於其職務上所掌之支付命令公文書上
    ，均足生損害於辰○○○、蔡振發、午○○、巳○○、蔡春梅、蔡春櫻、蔡淑貞
    之權益，及上開各法院裁判之正確性。嗣本院以八十七年度促字第九０一０號支
    付命令命債務人辰○○○、蔡振發、午○○向債權人癸○○連帶清償五百萬元，
    辰○○○、蔡振發、午○○三人對該支付命令聲明異議。八十七年十二月一日，
    癸○○復利用不知情之訴訟代理人林俊欽律師，將「款項借用證」附於民事訴訟
    起訴書狀之後，提出於本院民事庭，對辰○○○、蔡振發、巳○○提起民事訴訟
    ，請求給付上開五百萬元債務及其利息，而主張「款項借用證」之真正，又行使
    偽造私文書，足生損害於辰○○○、蔡振發、午○○之權益，並本院民事庭裁判
    之正確性。
六、蔡鑫湖所有之上開建物虛偽設定抵押權登記給癸○○後，申○○、癸○○、甲○
    ○三人，為使該建物得以順利拍賣，取得更高之拍賣價金，即謀議製造假債權，
    並將上開建物坐落之甲○○名下土地虛偽設定抵押權登記給癸○○，以便該房地
    日後得以合併聲請查封拍賣。其三人本於犯意之聯絡，申○○、癸○○並基於上
    開概括犯意，明知癸○○並未借貸甲○○八百萬元，卻於八十七年二月十六日，
    由申○○攜癸○○之證件、印章等物，與甲○○至寅○○代書上開住處，利用不
    知情之寅○○代書，填載土地（建物）登記申請書、抵押權設定契約書，其內載
    明甲○○向癸○○借款八百萬元之假債權，於當日由寅○○代書提出於斗南鎮地
    政事務所申請上開土地之抵押權設定登記給癸○○，致地政事務所承辦人員，於
    八十七年二月十七日，將該不實之抵押權設定登記事項，登載於土地登記簿之公
    文書上，足生損害於甲○○之債權人乙○○，及地政事務所管理土地登記之正確
    性。
七、案經辰○○○、巳○○提出告訴由臺灣雲林地方法院檢察署檢察官偵查起訴。
    理  由
壹、被告申○○對蔡鑫湖給與上開五百萬元供其在高雄市楠梓區購買不動產，其並委
    託寅○○代書設定上開房地抵押權登記給被告癸○○等情坦承不諱，被告癸○○
    對設定上開房地抵押權登記之情亦供承不虛，惟其二人均矢口否認有何犯行，均
    辯稱：蔡鑫湖於生前意識清楚，因斗南鎮農會五百萬元之貸款壓力迫在眉睫，而
    向被告癸○○借款五百萬元清償，並答應提供上開房屋設定抵押權登記給被告癸
    ○○以作擔保云云，被告申○○另辯稱：設定抵押權登記給被告癸○○都是蔡鑫
    湖交代伊去辦理；甲○○土地設定抵押權給癸○○之事伊不清楚，伊只載甲○○
    至寅○○代書事務所後就走了云云，被告癸○○另辯稱：貸款給蔡鑫湖之五百萬
    元，其中一百萬元是伊自有資金，其餘四百萬元是伊分別向申○○之妻子○○、
    子○○之姊丑○○、申○○之岳母鄭玉燕商借云云，又辯稱：因伊資金運轉靈活
    ，所以甲○○向伊貸借八百萬元云云。經查：右揭犯罪事實，業據告訴人辰○○
    ○、巳○○、告訴代理人午○○指訴綦詳，並為證人寅○○證述代辦申請上開房
    地抵押權設定登記，代為書寫款項借用證（蔡鑫湖簽名蓋章除外），證人酉○○
    證述代辦申請發支付命令等情屬實，復有斗南鎮戶政事務所函文所附之印鑑條四
    紙、印鑑證明申請書、印鑑變更登記申請書、印鑑登記證明申請書（見偵查卷宗
    第五五頁以下，原本均置於卷外證物袋）、蔡鑫湖、甲○○上開房地設定抵押權
    予被告癸○○之土地建物登記申請書、抵押權設定契約書（見偵查卷宗第四七頁
    以下、原本置於卷外證物袋，本院卷宗二第五頁以下）、土地登記簿謄本、建築
    改良物登記簿謄本（見偵續卷宗第八頁以下）、款項借用證（見偵查卷宗第六頁
    、原本置於卷外證物袋）、台灣高等法院台南分院八十八年上字第三三六號卷宗
    （內有本院八十七年度促字第九０一０號卷宗之支付命令聲請狀、本院八十七年
    度訴字第五一五號卷宗之被告癸○○起訴書）、被告癸○○之支付命令聲請狀五
    份（見本院卷宗三第一五二頁以下）附卷可稽。茲有爭議者在於：一、上開五百
    萬元是否為蔡鑫湖生前給與給申○○，蔡鑫湖並主張該五百萬元借款先由其支付
    利息，日後應由被告申○○負責清償。二、蔡鑫湖生前是否同意向被告癸○○借
    款五百萬元，並以上開東光二街三號建物設定抵押權給被告癸○○，此涉及蔡鑫
    湖當時的意識狀況是否清楚，而有同意能力，並得以委託被告申○○辦理抵押權
    設定登記，又可簽發上開「款項借用證」給被告癸○○。三、被告癸○○是否真
    有出資五百萬元貸與蔡鑫湖以清償斗南鎮農會五百萬元貸款。四、事後該五百萬
    元如何催討。五、被告癸○○是否有借貸八百萬元給甲○○，而由甲○○提供上
    開中天段三六０號土地設定抵押權供作借款擔保。爰就上開爭點依序審究如下：
一、（五百萬元應由何人清償）
（一）（五百萬元借給何人）八十年八月三日，蔡鑫湖向雲林縣斗南鎮農會借款五百
      萬元，由甲○○、及甲○○之姐夫己○○任連帶保證人，蔡鑫湖、甲○○分別
      提供上開房地設定抵押權登記給斗南鎮農會，該五百萬元乃蔡鑫湖給與被告申
      ○○購買不動產，並於借款之同日即由斗南鎮農會匯入被告申○○設於高雄市
      農會帳戶等事實，除據告訴人、告訴代理人指訴甚詳外，並為被告申○○供明
      在卷（見本院卷宗一第一一三頁、第一四六頁、第一四七頁、本院卷宗二第三
      八頁背面、第三九頁、第二六０頁），蔡鑫湖貸款一事，亦為證人甲○○、己
      ○○證稱無訛，此外，復有斗南鎮農會之擔保放款借據、地政事務所之建築改
      良物登記簿謄本、土地登記簿謄本（見偵續卷宗第三四頁至四十五頁）、高雄
      市農會函文及所附劃付單（見本院卷宗一第八九頁、九十頁）、斗南鎮農會授
      信約定書（見本院卷宗二第七五頁、第一０四頁，原本置於卷外證物袋）在卷
      可稽。被告申○○於偵查中及本院初訊中辯稱未拿該五百萬元云云，及證人甲
      ○○證述被告申○○未取得該五百萬元云云，均不足採。
（二）（被告申○○願意負擔該五百萬元債務）貸借五百萬元之時，該五百萬元利息
      本應由被告申○○負擔，因甲○○稱被告申○○仍有負債無法繳息，而由蔡鑫
      湖先行繳息，日後該筆債務於蔡鑫湖分配財產時再一併計算之情，為告訴人及
      告訴代理人指稱甚明（本院卷宗二第二六０頁、卷宗三第五二頁、第一四八頁
      ），卷附之蔡鑫湖遺產分配「協議書」第六條更明示：「於高雄楠梓由進榮持
      有之建物土地有負擔五百萬元整之債物，由其本人自己負擔償還」（見偵續卷
      宗第四六頁），「協議書」上均有蔡鑫湖子女等各繼承人之簽名，表明同意協
      議內容，蔡鑫湖之繼承人為何，亦有繼承系統表一份附卷足參（見偵查卷宗第
      十八頁以下）。證人丁○○即代筆寫下該協議書之人亦到庭證稱：（協議書第
      六點為何？）申○○拿蔡鑫湖的土地建物去設定抵押五百萬元債務，要由申○
      ○自己清償，（當時）沒有人說是蔡鑫湖同意給與申○○，因為抵押人是蔡鑫
      湖，所以利息由蔡鑫湖付，就是因為要借錢出來給申○○，所以甲○○才出面
      作共同借款人等語（見本院卷宗一第二五五頁），核與告訴人、告訴代理人所
      稱情節相當，被告申○○並供稱：協議書內容有草簽，再請丁○○代筆，簽名
      前我有看過內容等語（見本院卷宗三第一九一頁）。參諸該「協議書」首段即
      載明：「今我兄弟姐妹等七人，於父親靈相前跪拜協議，我蔡家產業分配如下
      」，核與告訴人巳○○陳稱情形一致（見本院卷宗三第一九０頁），可見「協
      議書」第六點之內容是在處理蔡鑫湖之債務，非在處理被告申○○之債務，雖
      協議書第六點之用字並非以斗南鎮農會貸款五百萬元之債務等字句代之，但蔡
      鑫湖既借資五百萬元給與被告申○○，被告申○○又持該五百萬元購買高雄市
      楠梓區不動產，前已敘明，可見該協議內容即在確認蔡鑫湖前開貸款之五百萬
      元債務應由被告申○○負責清償無訛。雖然被告申○○於立協議書前之八十七
      年二月十六日，已清償該五百萬元本息債務完畢（詳後述），惟書立協議書當
      時，並無任何人提到蔡鑫湖有積欠被告癸○○五百萬元之事實，為證人丁○○
      證陳無誤（見本院卷宗一第二五五頁背面），告訴人及告訴代理人亦均表明不
      知有還款的事實，則蔡鑫湖之其餘繼承人，將蔡鑫湖之上開債務列入分配協議
      ，乃當然之事。而該五百萬元債務，既已提出於遺產分配討論中並作成決定，
      信繼承人間均早已知道蔡鑫湖借貸之上開五百萬元應由被告申○○負責清償，
      蔡鑫湖只是代被告申○○繳交利息而已，並非因蔡鑫湖之給與，而認該債務於
      蔡鑫湖去世後，即應由繼承人全部連帶負責，否則毋庸特別書明如上，而繼承
      人間之所以會在蔡鑫湖靈前提出討論，可知此乃蔡鑫湖於借款給與被告申○○
      時所為之主張，而為辰○○○、甲○○二人，及蔡鑫湖之子女所共知之事，應
      無疑義。被告申○○、甲○○若對上開債務有所異議，應當即提出說明，並拒
      絕簽字，惟被告申○○仍然同意負擔上開債務，其與甲○○於當時均未提出任
      何異議，顯然其二人早知當初給與該五百萬元之條件，即日後該筆債務應由被
      告申○○清償甚明。
（三）（保證債務之不可信）被告申○○雖辯稱：因於八十四年伊在高雄的儀器設備
      要擴充，要借錢想找蔡鑫湖當保證人，事後伊未去借，蔡鑫湖亦未任保證人，
      告訴人擔心蔡鑫湖仍有保證債務，所以寫第六條云云，不僅為告訴人及告訴代
      理人所堅決否認，被告申○○所辯之「儀器設備擴充」、「保證債務」，亦均
      與上開協議書第六點所示文義顯不相符，況且，被告申○○自承：協議書簽名
      前我有看過內容，發現我母親的土地被列入，我要求刪除等語（見本院卷宗三
      第一九一頁），證人甲○○並證稱：申○○當時並沒有說他在高雄的地沒有借
      錢等語（見本院卷宗三第二五０頁），顯然被告申○○於協議書簽寫時，對上
      開債務之負擔並未爭執，則被告申○○既對協議書第三點「土地」二字猶仍錙
      銖必較，若第六點所寫之內容，是如其所言的空話，被告申○○不可能如證人
      甲○○所言而不提出說明，要求刪除。至於證人甲○○對此先係證稱：（協議
      書第六點是何意思）我不知道云云，又改稱：申○○如果在高雄的地有借錢，
      由申○○負責，申○○之前有要借錢，他爸爸說要當保證人云云，顯在附和被
      告申○○之「保證債務」說法，惟其內容，又係指因為土地而借錢，而與被告
      申○○所稱之「儀器設備擴充」云云，另有出入，亦不足信。
（四）（遺產分配協議中未提出蔡鑫湖向被告癸○○借款五百萬元）依據被告申○○
      、證人甲○○之供證，該五百萬元借款應由蔡鑫湖清償，且蔡鑫湖向被告癸○
      ○借款五百萬元以清償該貸款之事實為其二人親身經歷（詳後述），證人甲○
      ○又證述上開協議書內所載己○○、戊○○之債務是伊提出來的等語（見本院
      卷宗三第二四九頁），並據告訴人、告訴代理人陳明該情在卷，則其二人何以
      未如上開經驗，將蔡鑫湖向被告癸○○借款五百萬元之債務一併提出列明清償
      責任，尤其是被告申○○為被告癸○○之好友，借款日期與協議書書立日期相
      隔不久，被告申○○亦為蔡鑫湖上開債務之繼承人，竟然對上開債務於遺產分
      配協議上隻字未提，其與證人甲○○對此均以忘記了等語回應（見本院卷宗二
      第二六二頁、卷宗三第二四九頁），意在掩飾，甚為明顯，此益足徵被告申○
      ○明知上開債務應由其負擔，而其不願負擔，若於分產協議時提出討論，將遭
      其餘繼承人列明要求被告申○○自己對被告癸○○負責清償該五百萬元借款，
      故其與甲○○均故意不提出，以期日後由被告癸○○出面向蔡鑫湖之其餘繼承
      人求償，堪可推斷。
（五）（五百萬元利息之繳交）告訴人巳○○及告訴代理人午○○陳明繳息繳了五、
      六年至八十六年一月間就無能力再繳，蔡鑫湖亦知沒有繳息房子會被拍賣，其
      後由甲○○出面向己○○、乙○○借款各三十萬元、二十五萬元繳交利息等語
  （見本院卷宗二第二六０頁、第二六三頁），並舉出上開「協議書」第二條載
      明欠己○○、戊○○（乙○○之公公）之三十萬元、二十五萬元由姊弟七人共
      同負擔之旨為證，復有斗南鎮農會函文及所附之放款分戶帳卡在卷足憑（見偵
      查卷宗第七二頁以下）。證人己○○亦證稱：八十五年八月三日是蔡鑫湖向我
      借三十萬元支付五百萬元利息，是甲○○跟我講的，是甲○○說蔡鑫湖要借三
      十萬元，如不繳納我保證人也會有事等語（見本院卷宗三第五一頁），核與證
      人甲○○證述相符（見同卷宗第五二頁），證人乙○○、戊○○並均證稱八十
      六年七月二十九日，蔡鑫湖、甲○○出面借錢償還上開農會貸款利息，並由甲
      ○○出面任該借款之連帶保證人等情明確（見本院卷宗三第一九一頁、第一九
      五頁），核與證人甲○○所述情形一致（見本院卷宗三第二四七頁），另有蔡
      鑫湖簽立之款項借用證二紙（見本院卷宗三第一六八頁、第二０三頁）在卷可
      參。被告申○○復供承八十七年二月五日、八十七年二月七日二次的利息債務
      都是伊所繳納等語（見本院卷宗二第二六０頁），核與上開放款分戶帳卡所示
      情節相符。綜上可知，在告訴人未繳交利息之後，放款分戶帳卡所示之八十六
      年六月二十一日繳息三萬九千一百七十一元、八十六年七月二十九日繳息二十
      二萬七千五百元、八十七年二月五日繳息三萬七千九百十七元、八十七年二月
      七日繳息十八萬九千五百八十五元，均係由甲○○介紹其親友借款給蔡鑫湖繳
      交利息，或由被告申○○本身花錢繳交利息，被告申○○並自承：自八十七年
      二月七日開始匯款至債務全部清償止，總共匯進蔡鑫湖帳戶有五百二十萬一千
      二百九十五元，多餘的二十萬一千二百九十五元是由其個人負擔等語（見本院
      卷宗三第三一頁、第三二頁），這些還款項目，告訴人辰○○○及其子女，並
      未介入，是被告申○○以五百萬元利息均是告訴人辰○○○繳納，而辯稱該五
      百萬元應即由告訴人辰○○○以蔡鑫湖之財產清償，非由被告申○○負責清償
      云云，即不可採。被告申○○又辯稱伊之所以繳交上開利息係聽從蔡鑫湖的指
      示云云，然被告申○○於庭訊中已供明五百萬元借款利息本是由告訴人辰○○
      ○繳納之情，並於答辯狀中敘明蔡鑫湖之財產均由告訴人辰○○○掌控管理，
      及其從小以來，如何受告訴人辰○○○的惡意排擠之意，則以被告申○○與告
      訴人辰○○○之互動關係，被告申○○根本不可能自掏腰包為告訴人辰○○○
      繳交該貸款利息。蔡鑫湖當時若意識清楚，而真有指示被告申○○前去繳交利
      息，信被告申○○早就向蔡鑫湖反映上開利息應由告訴人辰○○○繳納，而拒
      絕繳息，甚或直接向告訴人辰○○○表明蔡鑫湖要其繳交利息之意，然被告申
      ○○於庭訊中，對該疑問又表明其未詢問蔡鑫湖上開利息應由告訴人辰○○○
      繳納（見本院卷宗二第二六一頁），是其辯稱是蔡鑫湖指示云云，並不足信。
      其另辯稱：是想要讓蔡鑫湖病趕快好起來云云，然蔡鑫湖當時並不知房屋將被
      查封拍賣之事（詳後述），是蔡鑫湖之病況是否好轉，與被告申○○是否清償
      上開債務，並無關聯。再者，上開債務未清償，斗南鎮農會所追償者，是上開
      抵押物，及債務人蔡鑫湖、連帶保證人甲○○及己○○，根本與被告申○○個
      人無涉，告訴人及告訴代理人並被告申○○亦均表明此意（見本院卷宗二第二
      五九頁）。又告訴人辰○○○、告訴代理人午○○等本身住在上開抵押建物內
      之人，若房屋被拍賣，其等將遷離該處，此亦均與被告申○○無關。唯一直接
      受有影響而與被告申○○相關者，即甲○○名下之上開設定抵押權土地。該土
      地乃甲○○唯一不動產，甲○○並無其他財產，為證人甲○○證述明確（見本
      院卷宗一第二九二頁）。而蔡鑫湖身前擁有多筆不動產，財力甚豐，有蔡鑫湖
      之遺產稅核定通知書一份在卷可憑（見偵續卷宗第九三頁以下），是若蔡鑫湖
      之本意真係該筆借款單純要給與被告申○○，日後不用由被告申○○負擔清償
      之責，則以其財力豐厚，及其當時不顧告訴人辰○○○之反對，而將上開房屋
      設定抵押權之當家意志，信其早已持其他不動產變現，用以清償上開貸款完畢
      ，不須持續六年損失貸款利息，更不須被告申○○前去繳交利息，甲○○亦毋
      庸介紹其親友借款給蔡鑫湖繳交利息。又若斗南鎮農會向蔡鑫湖追償該筆貸款
      ，而查封拍賣蔡鑫湖之其他財產，亦毫無困難，根本不須被告申○○出面處理
      。是被告申○○一反常態出面繳交利息，甲○○又不要求蔡鑫湖將財產變現清
      償貸款，反而願負擔連帶保證人之債務，介紹蔡鑫湖向他人借款繳交利息，此
      均足彰顯被告申○○明知該筆借款應由其負責清償而前去繳息，另方面即在避
      免日後登記於甲○○名下之上開土地遭查封拍賣，及避免連帶保證人己○○之
      財產受追償，堪可認定。至於辯護人林俊欽律師質疑何以協議書第六條未將五
      百萬元債務之利息一併載明，然蔡鑫湖生前既已表明利息由其負擔，而由告訴
      人辰○○○先行繳納，業敘明如前，是該利息未一併列明由被告申○○負擔，
      不足為奇，尚不足因此推論該債務應由告訴人繼續繳清，附此敘明。
二、（蔡鑫湖是否向被告癸○○借款並設定抵押權）
（一）（蔡鑫湖的住院與蔡鑫湖為何要向被告癸○○借錢）蔡鑫湖於八十六年九月二
      日，因上消化道出血至台北市國泰醫院住院施行胃部分切除，手術後一直到傷
      口感染，引起敗血症，後因病況仍未改善，且礙於國泰醫院之住院規定，於八
      十七年一月七日，因胃潰瘍術後傷口裂開、肺炎、痛風關節炎、冠心症轉院至
      華濟醫院繼續住院治療，於八十七年三月七日，蔡鑫湖因上開疾病導致敗血性
      休克、心肺衰竭而死亡等情，為被告申○○、告訴人、告訴代理人所供陳一致
      ，並有華濟醫院出具之蔡鑫湖診斷證明書（八十七年偵字第五八七一號卷宗第
      四頁）、死亡證明書（同卷宗第五頁）、華濟醫院回覆地檢署函文及護理紀錄
      單（載明蔡鑫湖住院時間及當時病況，同卷宗第一一九頁以下）、華濟醫院回
      覆本院之病歷影本（見本院卷宗一第二０六頁）、國泰醫院診斷證明書（見本
      院卷宗二第一五四頁）在卷可參。而蔡鑫湖並未向被告癸○○借款五百萬元及
      設定抵押權給癸○○一節，為告訴人及告訴人代理人堅指在卷。被告無自證無
      罪之義務，但借款事實是否存在，被告二人既然主張為真正，且又在場親身經
      歷，其二人除非保持緘默，否則應對此積極事實提出合理之說明。首先，被告
      癸○○辯稱：蔡鑫湖於國泰醫院時即向伊借錢，伊於八十七年二月三日在華濟
      醫院同意借錢給蔡鑫湖，並要求設定抵押權，蔡鑫湖說好，要交代別人辦好抵
      押權云云，然被告癸○○於本院庭訊中首次提及與蔡鑫湖之接觸，即供明：我
      是在八十六年十一、二月到國泰醫院看蔡鑫湖三次，華濟醫院我沒有去看過他
      等語（見本院卷宗一第六二頁），顯見八十七年二月三日被告癸○○沒有出現
      在華濟醫院，更遑論同意借款給蔡鑫湖。雖然被告癸○○改稱伊有到華濟醫院
      看過蔡鑫湖一次云云，然國泰醫院、華濟醫院乃台北、嘉義之遙，被告癸○○
      有無遠從台北至嘉義華濟醫院探視其友人蔡鑫湖，並於該唯一探視中即同意借
      款蔡鑫湖五百萬元無息，並要求設定抵押權擔保，記憶上實不可能出差錯，語
      意上亦不可能在「有與沒有」間有不清楚之處，是被告癸○○事後始改稱有到
      華濟醫院一次云云，並不具說服力，不足採信。另外，蔡鑫湖為何「要」借錢
      ，被告癸○○辯稱：是因為蔡鑫湖提及房屋在近期內要被拍賣，貸款迫在眼前
      有壓力云云，然證人庚○○即斗南鎮農會當時承辦催收人員證稱：當時因為未
      繳息所以發支付命令，於八十七年二月三日前一星期，我們發函給蔡鑫湖表明
      二月三日要申請法院查封（抵押物），是寄到東光街三號（即東光二街三號）
      ；我們是預備要去查封，但後來二月五日有來繳息；我們沒有親自告訴蔡鑫湖
      房子查封之事各等語（見本院卷宗一第一四七頁、第一四八頁），並提出斗南
      鎮農會信函一份（見同卷宗一第一五四頁）為證，其上載明日期為「八十七年
      一月二十二日」。則該信函寄達蔡鑫湖住所時，蔡鑫湖人還在台北國泰醫院住
      院治療中，本院於庭訊時提示該信函給告訴人、被告二人、及證人甲○○辨識
      ，其等均一致陳稱：沒有看過等語（見本院卷宗一第一四八頁），顯然蔡鑫湖
      根本沒有管道得知房子於近期內要被查封拍賣，被告申○○並供稱：（借款）
      當時伊與蔡鑫湖並未談到查封之事（見本院卷宗一第一四九頁），更足徵上情
      為真，是被告癸○○、申○○二人所辯蔡鑫湖提起貸款壓力迫在眉睫云云，顯
      然誇張不實。再者，蔡鑫湖為何要向「被告癸○○」借錢一節，被告癸○○稱
      伊不知道等語（見本院卷宗一第二九五頁），並供稱：蔡鑫湖很富有，之前沒
      有與伊有過金錢往來，伊與蔡鑫湖認識十幾年等語，又辯稱：在國泰醫院蔡鑫
      湖有向我借款，但我沒有現金所以沒有答應他，事後是鄭玉燕願意借錢給我，
      我才答應借錢給蔡鑫湖云云（見本院卷宗一第一四九頁），復辯稱：（蔡鑫湖
      向你商借五百萬元有人在場）甲○○云云（見偵查卷宗第六八頁），甲○○則
      於偵查中證稱蔡鑫湖於國泰醫院及華濟醫院均向癸○○提及貸款清償、房屋拍
      賣云云（見偵查卷宗第三七頁），核與被告申○○於偵查中所辯相符（見偵查
      卷宗第三六頁），則若證人甲○○、被告申○○上開所言為真，被告癸○○在
      國泰醫院已表明無法借款五百萬元，且上開房屋係蔡鑫湖老家，其親朋故友均
      在斗南，倘蔡鑫湖若意識清楚且明知房屋即將被查封拍賣，以其資力與信用，
      在被告癸○○拒絕借款後，早就另尋他途借款，或託人處理其他不動產變現清
      償該貸款，以免老家被拍賣，信用名譽受損，何以蔡鑫湖均未處理，而在時隔
      數月後，仍執意一定要向被告癸○○借款五百萬元清償，實難以理解，亦可明
      被告癸○○上開借款並設定抵押權過程之辯詞，並不可信。
（二）（蔡鑫湖的意識能力）華濟醫院函文地檢署內容指出：蔡鑫湖住院當時意識呈
      現虛弱嗜睡狀態，但可以講話之情，有上開醫院函文在卷可詳（見偵查卷宗第
      一一九頁）。證人未○○即蔡鑫湖在華濟醫院之主治醫師到庭證稱：蔡鑫湖轉
      院來時人體很虛弱，有插胃管，意識清楚，到二月下旬人精神就不是很清楚；
      蔡鑫湖沒辦法自己行動，須人攙扶或坐輪椅，大部分的時間都躺在病床上各等
      語（見本院卷宗一第二三一頁、第二三二頁）。惟華濟醫院提供之上開卷附病
      歷影本，自八十七年一月二十六日起，即在首行記載「ＣＯＮＦＵＳＥＤ  Ｃ
      ＯＮＳＣＩＯＵＳ」（中譯文「意識混亂」），一月二十七日、二月四日、二
      月七日、二月二十二日、二月二十六日、二月二十八日均有相同記載，經本院
      詢以證人未○○何以如此，證人未○○即證稱：「ＣＯＮＦＵＳＥＤ  ＣＯＮ
      ＳＣＩＯＵＳ」表示講話有時會錯誤，神智不算清楚；是指在外觀看起來與平
      常人一樣，但經醫師檢查就會發現意識不清楚，一直到蔡鑫湖過世前都未昏迷
      ，因為他不是腦部問題，這就是為什麼我們護理人員都記載清醒的原因，二月
      五日、六日雖無記載他的精神狀況，但依病歷整體記載推斷，他還是「ＣＯＮ
      ＦＵＳＥＤ  ＣＯＮＳＣＩＯＵＳ  ＤＲＯＷＳＹ」（ＤＲＯＷＳＹ中譯文「
      嗜睡」）等語（見本院卷宗二第一三二頁），從而證人未○○所證蔡鑫湖住院
      當時意識清楚一事，乃依據昏迷指數十五分之護理紀錄記載，並非根據醫師診
      察後記載之病歷，且證人未○○已說明護理紀錄何以記載清醒之原因，本院自
      當以醫師診察後認定蔡鑫湖意識不清之證據為可採。從而，蔡鑫湖自八十七年
      一月二十六日起，在華濟醫院之住院期間，意識狀態是屬不清且呈嗜睡狀態無
      疑。是蔡鑫湖不可能在此意識情況下，猶有能力同意向被告癸○○借款五百萬
      元無息，並同意設定上開抵押權登記給被告癸○○，復交代被告申○○前去辦
      妥此事無疑。被告二人及證人甲○○供證蔡鑫湖在華濟醫院時意識清楚，於八
      十七年二月三日同意借款並交代申○○辦理抵押權設定云云，顯非實情。
（三）（被告申○○取得蔡鑫湖印章與告訴人是否知悉設定抵押權之事）八十七年二
      月五日上午，被告申○○至斗南鎮○○○街三號向告訴人辰○○○要取蔡鑫湖
      印鑑，告訴人辰○○○、告訴代理人午○○二人因懷疑被告申○○心圖不軌，
      而由告訴代理人午○○二次拿取非蔡鑫湖印鑑章之印章給被告申○○等情，為
      告訴人辰○○○、告訴代理人即證人午○○指證甚明（見本院卷宗一第一四五
      頁以下、本院卷宗二第六九頁以下、卷宗四第五五頁、第六０頁），核與被告
      申○○所供二次拿取印章到斗南鎮戶政事務所辦理印鑑證明遭拒等情形相符（
      見本院卷宗二第三九頁背面）。被告申○○雖辯稱伊於拿取印章時即已告知辰
      ○○○蔡鑫湖要借款辦理抵押權設定云云，然此不惟告訴人辰○○○、告訴代
      理人午○○所否認，其二人並均指稱：申○○當時是說要塗銷抵押權設定登記
      ，伊等認為塗銷不須印鑑章，所以拿個便章給申○○等語無誤，再者，以告訴
      人辰○○○與被告申○○之互動關係，告訴人辰○○○若經被告申○○告知蔡
      鑫湖要借款清償貸款並設定抵押權，告訴人辰○○○不可能不到華濟醫院求證
      蔡鑫湖之真意，甚或直接拒絕拿印章給被告申○○，而非只是隨便拿個便章給
      被告申○○。又若被告申○○上開辯詞為真，被告申○○於二次均拿到錯誤的
      印鑑章申辦印鑑證明遭拒後，應已明知告訴人辰○○○不相信借款設定抵押權
      之事，蔡鑫湖若真是意識清楚，且一定要被告申○○辦妥此事，則被告申○○
      當可以蔡鑫湖之意志為後盾，要求告訴人辰○○○同至不遠之華濟醫院向蔡鑫
      湖說明清楚，惟被告申○○卻未如此處理，亦均無法提出合理之說明（見本院
      卷宗二第四０頁以下），另外，被告申○○辯稱蔡鑫湖當時可以寫字云云，然
      其亦供明當時蔡鑫湖並未書寫委託書給伊辦理印鑑證明等語（見上開筆錄），
      被告申○○甚至供稱：自辰○○○處拿取印章至戶政人員到醫院為止，伊均沒
      有回醫院向蔡鑫湖報告辰○○○不給印鑑章等語（見本院卷宗四第五六頁），
      何以不要求蔡鑫湖以言語或書面對告訴人辰○○○有個明確的交代，被告申○
      ○又無法說明（見上開筆錄），凡此，均足明被告申○○辯述告訴人辰○○○
      知情之不可信。
（四）（戶政人員的誤判）八十七年二月五日近中午，斗南鎮戶政事務所無法受理申
      ○○拿取錯誤印章申請蔡鑫湖之印鑑證明，事務所主任得知蔡鑫湖在醫院，為
      了便民要求承辦人員卯○○、丙○○前往華濟醫院查詢蔡鑫湖真意等情，為被
      告申○○、證人卯○○、丙○○二人供證無誤。證人丙○○證稱：我們有核對
      蔡鑫湖本人無誤後，問蔡鑫湖是否要辦理印鑑證明，他有點頭，我們有說印鑑
      不符是否要辦理印鑑章變更，他點頭，有同意的意思，都沒有說話，我們沒有
      跟他說辦理這要何用，當時蔡鑫湖神智清楚等語（見本院卷宗一第四十頁），
      又證稱：蔡鑫湖是否戴著氧氣罩我不記得，我們是靠著他點頭及舉手就表示要
      辦等語（見本院卷宗二第十八頁背面），證人卯○○則證稱：我們先核對蔡鑫
      湖的身分，再問他一些事，測試他意思是否清楚，蔡鑫湖沒有說話，只有點頭
      、搖頭而已，我有問他是否要申請印鑑證明，蔡鑫湖點頭，我告訴他如果要辦
      理要拿原來的印章，如果無法拿出原來的印章，要變更印鑑卡，蔡鑫湖有點頭
      ，表示說好，當時有我、丙○○、申○○、及一位自稱他太太（即甲○○）在
      場，變更印鑑卡的印章是申○○拿去的，我們有問蔡鑫湖是否要以此顆印章為
      新的印鑑章，蔡鑫湖點頭，表示說好，用途我們都沒有問等語（見本院卷宗一
      第五九頁、第六十頁），又證稱：我們問蔡鑫湖是否要辦印鑑證明，他點頭表
      示要辦，眼神正常看著我們，手可以動，都沒有講話，靠點頭，當時我們跟他
      說你印鑑不符，要辦理印鑑證明，就先要辦理變更印鑑章，我為了確認他有沒
      有聽到，就會請他搖頭或點頭，他當時點頭要辦理變更印鑑證明，其間他都沒
      有問為何要變更印鑑證明，都沒有講話，也沒有要講話的樣子；印鑑證明申請
      書是申○○寫的，印鑑章是我們蓋的，我們有提示該印鑑給他看，問他是否確
      定要用此印鑑，當時是空白表格尚未寫字，他確定之後，人躺在床上以手蓋指
      印，我當時就把表格拿回戶政事務所，申○○再到戶政事務所來寫；（當時要
      變更印鑑證明你們在問他時，蔡鑫湖有沒有遲疑或停頓）沒有，如果有疑問我
      們就不辦了；（為何印鑑登變更登記申請書寫遺失）因為辦理變更有二種情形
      ，一種是遺失、一種是破損，我問他舊的印鑑如果拿不出來就要辦遺失，他就
      點頭；（印鑑證明申請書的印章是誰交給你蓋的）是申○○，我有將印章及申
      請書提示給蔡鑫湖確認，印章與申請書我們一同拿回戶政事務所辦好之後再拿
      給申○○，蔡鑫湖無法自己簽名，所以我們沒有叫他簽名，我有問他有沒有辦
      法簽名，他就把手伸出來都沒有力，所以我們認為他無法簽名；（現場有無人
      扶著蔡鑫湖的手去蓋手印）當時蔡鑫湖躺著，應該有人扶著他的手去蓋各等語
      （見本院卷宗二第一八頁以下），復證稱：印鑑變更登記申請書、印鑑登記證
      明申請書的蔡鑫湖印章是我與丙○○其中一人蓋的等語（見本院卷宗四第五二
      頁）。由其二人之證詞可證：第一點，卷附之印鑑證明申請書、印鑑變更登記
      申請書、印鑑登記證明申請書、印鑑條等文件，文字部分是由被告申○○書寫
      （此並為被告申○○坦承，見本院卷宗四第五二頁），印章蓋印部分，是由證
      人卯○○或丙○○其中一人蓋印，蔡鑫湖根本沒有接觸碰取上開文件，或該變
      更後之印鑑，印鑑證明申請書上之指印，是在場四人之其中一人扶著蔡鑫湖之
      手捺印。第二點，蔡鑫湖人躺著，手沒力無法寫字，從頭到尾，蔡鑫湖對卯○
      ○、丙○○的問題沒有搖頭，只有點頭，沒有疑問，沒有遲疑，沒有停頓，沒
      有講話，也沒有要講話的樣子。第三點，卯○○、丙○○不知蔡鑫湖上開病情
      ，未詢問醫師意見，亦未詢問蔡鑫湖為何要申請印鑑證明或變更印鑑登記。第
      四點，卯○○、丙○○的詢問方式只是要蔡鑫湖趕快決定「是否要辦」，沒有
      以相反方式詢問蔡鑫湖「是否不辦」的意見。由上開第一點內容可明，上述之
      文件，並無從認定有偽造文書之事實。就上開第二點內容，徵諸前述證人未○
      ○之證詞，可明蔡鑫湖當時之意識狀況確屬不清楚，否則不會有此外觀反應，
      蓋如辯護人林俊欽律師所言，申請印鑑證明、變更印鑑登記等是何等重大之事
      ，若蔡鑫湖意識清楚，何以在得知要辦理印鑑證明、原印鑑章遺失要變更印鑑
      登記等情事，會沒有遲疑，沒有疑問，沒有要講話的樣子一直點頭下去，更何
      況被告申○○亦供明其在與戶政人員回醫院前，並沒有到醫院看視蔡鑫湖，前
      已敘明，則蔡鑫湖根本無從在戶政人員到達醫院前，即已知悉有人要來詢問申
      請印鑑證明或變更印鑑登記等事，證人甲○○並證稱：當時沒有人向蔡鑫湖說
      為何要變換印鑑證明等語（見本院卷宗第二九四頁），此均徵顯證人未○○所
      證：蔡鑫湖昏迷指數是十五分，代表清醒，嗜睡是醫師查房之結果，護理紀錄
      是護士觀察之結果，病歷紀錄是醫師觀察之結果等語為真，亦即，蔡鑫湖外觀
      上看起來是清醒，但經醫師檢查就會發現意識不清楚。由上開第三點及第四點
      之內容，可以推斷證人卯○○、丙○○顯然不明瞭蔡鑫湖之意識狀況，只因蔡
      鑫湖之點頭，而誤判蔡鑫湖之真意。本院查無其他證據可認有何人利用蔡鑫湖
      意識不清之點頭，而申請蔡鑫湖之印鑑證明、變更印鑑登記，就此部分，尚無
      法論斷罪責，惟必須交代，證人卯○○、丙○○之上開證述蔡鑫湖意識清楚，
      願意申請印鑑證明，變更印鑑登記等證詞，乃係劉、吳二人之錯誤判斷，無法
      採用，不足為被告二人有利之認定。至於甲○○於本院庭訊中證述蔡鑫湖當時
      可以講話，有說是，並親口說我要變更印鑑證明云云，其後又改稱蔡鑫湖點頭
      說是云云，前後不一，亦與證人劉、吳二人所證不符，委不足採。另被告申○
      ○辯稱：其中一位戶政人員說如果是的話你（蔡鑫湖）就用力握我的手，結果
      蔡鑫湖就用力握他的手云云，經證人劉、吳二人到庭均否認有此事實，並證稱
      其等無法確定有無與申○○一起進病房等語（見本院卷宗二第一八頁背面），
      則被告申○○之上開辯詞，又不可信。
（五）（款項借用證署押之偽造與印章之盜用）至於被告二人用以證明蔡鑫湖向被告
      癸○○借款之上開款項借用證原本，經辯護人聲請本院向斗南鎮公所兵役單位
      調取蔡鑫湖指印鑑定其上指印，及調取印鑑證明鑑定其上印鑑，並聲請調查其
      上簽名是否為蔡鑫湖所簽，經本院函調蔡鑫湖指紋卡後連同款項借用證送請內
      政部警政署刑事警察局鑑定指紋是否同一，該單位回覆稱：送鑑借據上蔡鑫湖
      捺印之指紋因紋線不清，無法比對，有該單位函文一份在卷可參（見本院卷宗
      一第一八九頁）。而其上印文，經本院比對卷附之蔡鑫湖印鑑證明，認屬同一
      印文，毋庸再送鑑定。至於借用證上蔡鑫湖之署押一枚，經本院向台灣高等法
      院台南高分院函調之蔡鑫湖於八十年八月一日、八十五年九月五日親筆簽名之
      印鑑變更登記申請書、印鑑登記證明申請書、印鑑登記申請書等書證原本共四
      紙（函文見本院卷宗二第六六頁），並本院向斗南鎮農會函調蔡鑫湖親筆簽名
      之上開五百萬元借款授信約定書原本一份（函文見本院卷宗二第七五頁），連
      同檢方原已存卷蔡鑫湖親筆簽名之上開日期印鑑條原本（以上原本均置於卷外
      證物袋，影本附於卷宗二第一００頁至第一０五頁），相互比對，認借用證上
      蔡鑫湖之簽名筆跡與上開文件上之蔡鑫湖簽名筆跡不同，經送請刑事警察局鑑
      定之結果，亦認款項借用證上蔡鑫湖簽名筆跡與上開文件蔡鑫湖簽名筆跡不相
      符，有該單位鑑驗通知書一份附卷可徵（見本院卷宗二第一二三頁）。況且，
      款項借用證原本上蔡鑫湖之簽名署押，筆尾均有停頓顯有力道，蔡鑫湖三字直
      列整齊，筆法使力每字均屬相似，顯係同一人於同一時間直接連貫寫下。以蔡
      鑫湖上述虛弱體力、意識不清、手雖可動但無力，且躺臥病床之身軀，實無法
      書寫上開字跡。上開署押應屬他人偽造無訛。再者，款項借用證原本上蔡鑫湖
      之印文，亦屬清晰完整，顯係經人一次用力蓋印完成，以蔡鑫湖當時之身體狀
      況，亦難認其有蓋印上開印文之能力，該印文當為他人盜用蔡鑫湖印章之結果
      。
（六）（被告參與偽造署押盜用印章）被告癸○○於偵查中供稱：（八十七年）二月
      十六日申○○給我借據（即款項借用證），當時均已寫好等語（見偵查卷宗第
  六七頁），被告申○○則於偵查中供稱：（借據何人寫的）內容代書寫的，簽
      章部分是我父親自簽的，印章、指印是我父親自己蓋的，我未看見，當時我不
      在場云云（見偵查卷宗第六八頁背面），於本院庭訊中，被告申○○又辯稱：
      借用證上蔡鑫湖的名字是我父親簽的；當時只有我母親甲○○與我在病房，我
      父親要我去借印泥，我回來名字就簽好（見本院卷宗一第六０頁）；我父親看
      過借據後就叫我去拿印泥，叫我母親拿筆給他，我拿回來之後，名字已經簽好
      了，他（蔡鑫湖）就蓋章、印手印，印章是蔡鑫湖拿出來蓋的，他就交代我將
      借據帶著，等癸○○錢給清以後，再將借據給癸○○各云云（見本院卷宗一第
      二九四頁）。然查：被告申○○先係辯稱其未在場目睹蔡鑫湖蓋章捺印經過，
      後又改稱其在場目睹，供詞前後矛盾，況且，蔡鑫湖若於上開期日可以親自簽
      名蓋印，何以上開八十七年二月五日之印鑑證明申請書等文件均非由蔡鑫湖自
      己簽名蓋印，實在可疑。對此，被告申○○雖辯稱：因當時戶政人員看我父親
      在打針云云（見本院卷宗一第二九五頁背面），惟證人卯○○證述：蔡鑫湖手
      可以動，伊不記得蔡鑫湖手上有無插著注射管等語，是被告申○○之上開辯詞
      ，亦難採信。另外，證人甲○○證述：蔡鑫湖當時可以看，我告訴他那一張是
      借據，他就叫申○○去拿印泥，他當時人不是很舒服，他坐著頭低低的簽，他
      有特別交代申○○錢要等癸○○給以後再將借據給癸○○，其他話都沒有說云
      云，旋又改稱：申○○拿印泥來以後他就走了，我是事後將簽好名的借據交給
      申○○，蔡鑫湖蓋指印與印章時申○○並不在場云云（見本院卷宗一第二九二
      頁背面），又證稱：（八十九年二月九日簽借用證時現場有多少人）只有我與
      蔡鑫湖在場，蔡鑫湖坐著，借用證下面墊著棉被及一本書才簽名，他自己看自
      己簽，他都瞭解內容，印章也是他蓋的，印泥是我拿給蔡鑫湖，申○○沒有進
      來，申○○後來也沒有進來，我將借用證拿給他（申○○）云云，又即改稱：
      申○○隔多久進來我記不得云云（見本院卷宗四第二四頁）。以證人甲○○證
      詞之閃爍不清，不僅無從證明被告申○○當時有無拿印泥並目睹蔡鑫湖蓋章捺
      印，亦無法證明其目睹蔡鑫湖親自簽寫姓名。再者，被告申○○一再主張上開
      借用證簽名蓋印皆由蔡鑫湖完成，被告癸○○並主張該借用證是被告申○○所
      交付，而非蔡鑫湖所交付，其二人並提出該借用證主張為真正，而上開簽名係
      屬偽造，印章係為盜用，蔡鑫湖根本沒有向癸○○借款五百萬元等情，復已敘
      明如上，可見被告申○○、癸○○二人均有參與偽造蔡鑫湖署押、盜用蔡鑫湖
      印章而捏造借用證之意思聯絡。經本院請被告二人提出筆跡供鑑定後，雖認借
      用證上蔡鑫湖之簽名筆跡與被告二人之筆跡不相符，有內政部警政署刑事警察
      局鑑驗通知書在卷可明（見本院卷宗二第一七七頁），復經提供甲○○、子○
      ○、寅○○三人之筆跡送請鑑定，亦認其三人平日所寫，與款項借用證上蔡鑫
      湖簽名無類同之筆跡可資比對，而無法認定，有內政部警政署刑事警察局函文
      一份附卷足憑（見本院卷宗二第二一一頁），顯然，蔡鑫湖之上開署押，係由
      被告申○○交由不詳姓名年籍之第三人（成年人）所偽造無疑。參諸證人寅○
      ○證明上開借用證各欄已均由其書寫妥當，始交由被告申○○攜回一節，核與
      被告申○○供述情形相符，則在借用證上均已載明借款五百萬元之意，連蔡鑫
      湖之住址亦已書寫清楚，可見該偽造署押之第三人，亦已明知簽名代表蔡鑫湖
      借款五百萬元之意思，其未得蔡鑫湖之授權而仍簽寫蔡鑫湖姓名，顯與被告申
      ○○有偽造署押，偽造私文書之犯意聯絡，該第三人與被告癸○○間，有間接
      之犯意聯絡（最高法院七十七年台上字第二一三五號判例要旨參照）。至於被
      告申○○雖於庭訊中供稱：（上開蔡鑫湖變更後之印鑑）目前在哪裡伊也不知
      道，因為蔡鑫湖過世後一片混亂，沒有再留意等語（見本院卷宗四第六一頁）
      ，惟被告申○○於八十七年二月五日持有蔡鑫湖上開印鑑章，前已論述，亦無
      證據顯示申○○有將該印鑑章交給任何人，以蔡鑫湖之身體狀況，更不可能還
      有能力管領該印鑑之重要物品，足認八十七年二月九日時，上開印鑑章仍在被
      告申○○之支配管領中，參諸被告申○○於庭訊中供稱：我沒有謀奪家產，因
      為我沒有偽造遺囑，或作更過分的事等語（見本院卷宗二第二二五頁），則被
      告申○○有何本事可得偽造遺囑，或作更過分的事，若非其仍持有上開蔡鑫湖
      印鑑章，可有其他。從而借用證上蔡鑫湖之印文，當係被告申○○盜用蔡鑫湖
      印章所致，被告申○○因而又偽造蔡鑫湖借款意思之私文書，堪可斷定。又被
      告申○○、甲○○一致供證借用證內容是在八十七年二月九日完成，從而上開
      借用證上偽造署押、盜用印章之時間，亦為八十七年二月九日無疑。被告二人
      偽造上開私文書，均足生損害於蔡鑫湖，及其繼承人（被告申○○除外）之權
      益，亦足認定。
三、（被告癸○○是否真有出資清償該五百萬元）
（一）（五百萬元本金利息債務是由被告申○○清償）蔡鑫湖上開斗南鎮農會之五百
      萬元債務連同利息，其清償之方法，據被告申○○供述，乃其於八十七年二月
      五日先至農會詢問利息負擔，農會告知利息有二十幾萬元，其當日先支付現金
      連同違約金共五萬七千二百三十九元，其又詢問農會本金利息如何還，農會告
      知至八十七年二月七日止，利息總共十八萬九千五百八十五元，其於八十七年
      二月七日，於高雄銀行後勁分行，以現金匯款四十八萬九千五百八十五元，其
      中三十萬元繳交本金，剩餘本金四百七十萬元，其向農會詢問如果陸續還款的
      話，到最後還款時再一並計算利息，八十七年二月九日，其又自上開銀行匯款
      現金八十萬元，至八十七年二月十六日，其問農會本金利息還欠多少，農會告
      知還有一百七十六萬一千七百十元，故自其上開銀行帳戶內轉帳匯款上開數額
      清償債務完畢（見本院卷宗三第二五一頁、第二五二頁、本院卷宗四第二七頁
      至第二九頁）。另外，被告申○○之岳母鄭玉燕於八十七年二月十一日，自其
      高雄農會後勁分部帳戶內，以被告申○○之名義轉帳匯入蔡鑫湖斗南鎮農會帳
      戶一百二十萬元清償本息，子○○之姊丑○○，於八十七年二月十二日，自其
      台灣土地銀行新竹分行二個帳戶內，分別取款五十五萬三千元、三十九萬七千
      元，共九十五萬元，以丑○○、申○○之名義，轉帳匯入蔡鑫湖上開帳戶清償
      本息等情，亦為證人鄭玉燕、丑○○二人證稱屬實（見本院卷宗一第四一頁、
      第四三頁、第二五四頁以下），核均與附卷高雄銀行後勁分行函文並所附匯款
      申請書三紙、存款取款條一紙（見本院卷宗一第一七三頁至第一七六頁）、高
      雄市農會函文及所附匯款申請書、取款條、台灣土地銀行新竹分行函文其所附
      匯款單等（見本院卷宗一第一七七頁至一八０頁）、斗南鎮農會放款分戶帳卡
      、放款收入傳票、匯入匯款交易明細表（見本院卷宗一第一一七頁至第一二五
      頁）等書證所示情形相符。由上可證：第一點，對於上開債務之如何清償，及
      其清償方式，被告癸○○並未經手，而是由被告申○○前去瞭解，並由被告申
      ○○依農會之指示還款。第二點，上開匯款均係以被告申○○之名義匯款清償
      ，並非以被告癸○○之名義清償。由此已可見，蔡鑫湖之上開五百萬元債務及
      利息，是由被告申○○清償，被告癸○○辯稱上開款項係由伊借款給蔡鑫湖清
      償云云，並不可採。
（二）（被告癸○○沒有出資借錢）就被告癸○○出資之過程而言，被告癸○○於偵
      查中先辯稱：我於八十七年二月七日在高雄申○○檢驗所交申○○三十萬元，
      二月九日亦拿出現金三十萬元，子○○拿出五十萬元共八十萬元在同址交給申
      ○○，二月十六日我攜帶現金四十萬元，子○○拿出一百三十五萬元，在檢驗
      所交給申○○云云（見偵查卷宗第六七頁），於本院庭訊中，被告癸○○又辯
      稱：二月九日我拿三十萬元給子○○，子○○說她要與她的錢一起匯到斗南鎮
      農會，她說她要拿五十萬元與這三十萬元匯到斗南鎮農會，之後我就離開，當
      天有碰見申○○但沒有聊天就走了，之後這三十萬元如何處理我不知道，當天
      並未看見子○○拿這五十萬元出來，只是聽說而已云云（見本院卷宗四第三三
      頁）。其中就二月九日當天究竟是拿八十萬元給被告申○○，還是只拿三十萬
      元給子○○，被告癸○○之辯詞已前後不一，證人子○○就交款之過程於偵查
      中又證稱：我答應借癸○○一百八十五萬元，分二次借，二月八日他（癸○○
      ）來電說隔天要下來，我隔天亦第一次給他五十萬元，在檢驗所給他，另一次
      十六日他下來在檢驗所給他一百三十五萬元云云（見偵查卷宗第八九頁），又
      與被告癸○○所辯出資之過程不相吻合，被告申○○又辯稱：是癸○○拿到我
      家給我八十萬元云云（見本院卷宗四第三十頁），亦與被告癸○○於本院庭訊
      中之上開辯詞不符。而上開款項數額甚鉅，被告癸○○又自稱向子○○借錢，
      子○○亦證稱借錢給被告癸○○，被告申○○是接收該八十萬元之人，茍其所
      言全部屬實，何以其三人對借款取款之過程在供證上有如此之出入，就此，被
      告癸○○無法提出合理解釋（見本院卷宗四第三三頁）。其中三十萬元、三十
      萬元、四十萬元資金來源，被告癸○○於偵查中先係辯稱：有些是存款，有些
      是標會（見偵查卷宗第六七頁背面），又辯稱：有些是從戶頭領出來的，有些
      是我手邊自有的，我手邊隨時有一百萬元云云（見偵續卷宗第五三頁背面），
      而於本院庭訊中又辯稱：一百萬元其中四十萬元是現金放在家裡，六十萬元是
      標會及我的薪水云云，繼又稱：一百萬元是分三次給，二次三十萬元，一次四
      十萬元，第二次三十萬元是標會到期，第三次四十萬元是我借人家的還款云云
      （均見本院二第三八頁），所辯不論是資金名目，或資金數額，又係前後不一
      ，不知何者為真。本院請被告癸○○提出資金來源證明，就第一次的三十萬元
      ，被告癸○○辯稱：其個人有現金萬元放在家裡，乃做醫療器材之業務推廣費
      用，感謝客戶時請客戶吃飯，費用有時用刷卡，有時用現金，刷卡部分是有單
      據，大部分可向公司報領支出，用現金就不能報銷，公司給我的現金就是要讓
      我交際客人使用，一年會給我一百五十萬元，分幾次給，是從香港匯至我的戶
      頭，有時是主管帶美金現金給我，這些我有簽收，但沒有辦法提出證明，我們
      公司不允許這種交際云云（見本院卷宗二第三０三頁），是被告癸○○不僅無
      法提出家中現金之來源證明，復又指出公司不允許被告癸○○私下請客戶吃飯
      之交際，則公司主管怎還會提供每年一百五十萬元資金給被告癸○○從事該項
      事務，實令人無法理解。再者，就第二次交付之現金三十萬元而言，雖證人壬
      ○○出庭結證稱：癸○○有參加伊的互助會，八十七年二月五日有收會款共三
      十四萬元，至癸○○台北市住所交給癸○○等語（見本院卷宗三第二十頁），
      核與被告癸○○所供相符，然有收到互助會款是一回事，該互助會款是否交給
      被告申○○又是另一回事，辜不論攜帶為數不少現金往來台北高雄之危險性，
      被告癸○○亦自承銀行匯款由公司秘書代勞（見本院卷宗二第二六五頁）；我
      答應借錢給蔡鑫湖的當天晚上，申○○有打電話跟我講蔡鑫湖之帳戶（見本院
      卷宗四第三五頁）各等語，又自稱其資金運轉靈活，則被告癸○○本可請公司
      秘書以匯款交付上開資金，不論是匯至蔡鑫湖帳戶，亦或被告申○○帳戶，然
      其捨此不為，卻不遲辛勞要二次攜帶現款三十萬元南下高雄，此如何證明其資
      金運轉靈活。且其何以攜現款南下高雄，一會辯稱業務需求往返台北高雄云云
      ，一會又稱是專程拿現款南下云云（均見上開筆錄），實在不知所云。又果真
      資金運轉靈活，信被告癸○○早預期八十七年二月八日左近將有會款數十萬元
      到期可收，何以又須在收到會款前一日即八十七年二月七日，南下高雄攜帶現
      款交給被告申○○，何以不能等到八十七年二月九日攜帶現款六十萬元一次南
      下拿給被告申○○。對此，被告癸○○又無法提出令人信服，或自圓其說之個
      人經驗法則。另外，被告癸○○又辯稱八十六年中時借款四十萬元給辛○○開
      餐廳，沒有算利息，沒有約定還款時間，他有錢才還，八十七年二月十五日辛
      ○○在高雄還我四十萬元，我二月十六日拿給申○○云云（見本院卷宗二第三
      ０四頁），然證人辛○○到庭證稱：癸○○講的四十萬元是投資餐廳的股份，
      投資該店確實時間不記得，是在冬天十一月時間開幕，開幕完幾天他說要退股
      ，隔了約半年他去找我要錢，我到阮綜合醫院收現金二十萬元，之後台東有人
      欠錢還我，收到錢隔二天我就拿錢給癸○○，我沒有辦法確定是在八十七年還
      癸○○錢，我固定是二十日向阮綜合醫院收錢，約隔半個月後我才還錢給癸○
      ○；（癸○○說他是八十七年二月十五日去向你拿錢是否正確）日期我不知道
      ，我只知道我拿到錢半個月還他的各等語（見本院卷宗三第五三頁），是證人
      辛○○之證詞，並無法證實被告癸○○所辯收款日期為真，且每月二十日之隔
      半個月應為次月五日左右，根本不是十五日，是被告癸○○辯稱八十七年二月
      十六日的四十萬元，是同年二月十五日向辛○○所收取的借款云云，亦非實在
      。綜上已知，被告癸○○不僅無法提出資金證明，所辯亦是虛妄，其出資借款
      之事實，並不存在，此亦應證前述蔡鑫湖未向被告癸○○借款之事實為真。
（三）（鄭玉燕、丑○○沒有借款給被告癸○○）被告癸○○辯稱五百萬元借款其中
      四百萬元是向子○○、丑○○、鄭玉燕借得一節，證人子○○、丑○○、鄭玉
      燕雖於偵審中證稱各借被告癸○○一百八十五萬元、九十五萬元、一百二十萬
      元，均為無息，為期半年云云，並提出存摺明細等附卷為證。然查：證人子○
      ○等三人均證述其等明知上開金額係蔡鑫湖要借用，則辜不論子○○、丑○○
      、鄭玉燕母女與蔡鑫湖之姻親關係如何，就現實考量，蔡鑫湖之財力遠豐厚於
      被告癸○○，為被告二人所自承，此點，子○○等人亦明知無誤，則蔡鑫湖既
      已有難，老家將被查封拍賣，子○○等三人若真有意相助，理應借款給蔡鑫湖
      ，並請蔡鑫湖提供抵押權設定作借款擔保，絕非無息無擔保借給被告癸○○四
      百萬元。至於蔡鑫湖既開口向外人借款，已無所謂面子問題，子○○身為蔡鑫
      湖之媳婦，不直接出手相助蔡鑫湖，反而捨近求遠借款給被告癸○○，再由被
      告申○○匯款，或由鄭玉燕、蔡淑貞以被告申○○之名義匯款，而非直接交款
      給被告癸○○給付，已如前所述，均可明被告申○○、證人子○○、丑○○、
      鄭玉燕等人，只是要被告癸○○當名義貸款人而已，根本無實際借款之意，是
      證人鄭玉燕、子○○、丑○○三人證稱：蔡鑫湖未向伊開口借錢，所以沒借錢
      給蔡鑫湖云云，實不可取。另外，就借款憑據而言，被告癸○○於偵查中供明
      ：沒有憑據等語（見偵查卷宗第六七頁背面），其後鄭玉燕等三人於偵查中提
      出同意書一份作為借款憑據（見偵查卷宗第一０一頁），觀之該筆跡乃被告癸
      ○○書寫，日期係八十七年一月三十一日，茍若早就存在，被告癸○○不可能
      供稱沒有憑據，顯見該憑據乃事後編撰，毫無可採。再者，證人鄭玉燕證稱：
      （匯款人為何是申○○）我是拿申○○身分證影本去匯款；（為何拿申○○身
      分證影本去匯款）我不知道蔡鑫湖帳戶各云云（見本院卷宗一第二五四頁以下
      ），事實上，鄭玉燕自其帳戶中轉匯款項，以其個人為匯款人即可，根本不須
      以被告申○○名義匯款，亦不須被告申○○身分證影本，惟鄭玉燕堅持以被告
      申○○之名義匯款，可見該款項是鄭玉燕提供給被告申○○無誤，並非借給被
      告癸○○無疑。對於丑○○以其與被告申○○共同為匯款人，亦可得上開結論
      。證人丑○○雖證稱：（匯款人為何是申○○）我借錢給人，越多人知道越好
      云云（見本院卷宗一第二五四頁背面），然其又證明匯款至蔡鑫湖帳戶時，已
      告知被告申○○有關被告癸○○借款之事實，若真如此，實不必再於匯款單上
      填載被告申○○姓名，多此一舉，是其上開證述，毫無意義。另證人鄭玉燕、
      蔡淑貞均已證述上開款項是由其個人匯款，被告癸○○於偵查中辯稱上開款項
      是伊以鄭玉燕、蔡淑貞之名義匯款云云（見偵續卷宗第五三頁），事後又辯稱
      ：我們約定以他們（鄭玉燕、蔡淑貞）之名義匯款云云，均可見其供詞之不實
      在，意在將自己設定為借款人，甚為明顯。從而被告癸○○事後提出還款給子
      ○○、丑○○、鄭玉燕之匯款紀錄（見本院卷宗三第二五六頁以下），不僅匯
      款時間之始點係於本案纏訟一年半以後（匯款始點八十九年六月三日，地檢署
      受理告訴時間八十七年十二月一日），已不符被告癸○○與證人丑○○等人所
      言明之半年還款約定，陸續還款至九十年三月十三日之還款數額共六十萬元，
      亦與四百萬元相距甚遠，況且，證人鄭玉燕證稱伊並未向被告癸○○催討借款
      云云，於本院九十年五月八日庭訊中，證人鄭玉燕還證稱伊尚未向被告算被告
      癸○○借款之利息云云（均見本院卷宗二第三０七頁、第三０八頁），若此情
      屬實，然被告癸○○所提出之上開匯款紀錄，卻已載明八十九年六月三十日，
      匯款二十萬元還鄭玉燕利息等字，而與證人鄭玉燕之證詞矛盾，復參諸前開說
      明，均可明上開匯款並不足為被告癸○○借款之認定。
（四）（子○○自稱的一百八十五萬元是被告申○○的出資）證人子○○於偵審中辯
      稱：伊出資的五十萬元是八十九年二月九日從高雄市二信右昌分社定期存款解
      約後存入，第二次癸○○拿現金四十萬元存入我帳戶內，與我戶內錢交我夫匯
      款，一百三十四萬元是外幣買賣投資所得各云云（見偵查卷宗第八九頁、本院
      卷宗一第四二頁），並提出銀行存摺明細、右昌分社存摺明細、高雄市二信存
      單解約帳卡明細表為證（見本院卷宗一第四五頁以下、第九六頁以下）。惟查
      ：上開被告癸○○出資之四十萬元已不可信，敘明如前，就右昌分社之五十萬
      元而言，該五十萬元乃子○○名義之定期存單，於八十九年二月九日，由被告
      申○○持以向右昌分社質借五十萬元存入子○○設於該分社另一活期存款帳戶
      內，貸款利息為二千七百九十四元，而由被告申○○自該分社提領該五十萬元
      現金，被告申○○復另攜三十萬元現金共八十萬元，至其設有帳戶之高雄銀行
      後勁分行，以現金八十萬元匯入蔡鑫湖斗南鎮農會之還款帳戶等情，為被告申
      ○○所自承（見本院卷宗三第二五一頁、第二九頁），復有高雄市第二信用合
      作社函文二份及所附放款收入傳票、定期存款單、授信約定書、及借據（均見
      本院卷宗二第一００頁以下、第一二五頁以下），高雄市銀行後勁分行函文其
      所附匯款申請書（見本院卷宗一第一七三頁、第一七五頁）等書證在卷足參。
      顯然整個質借取款匯款過程，均係被告申○○所為，該五十萬元乃在被告申○
      ○的支配掌控之下，甚為明顯，否則，子○○怎不會如丑○○般自己去匯款至
      蔡鑫湖帳戶即可，對此，被告申○○又無法提出合理說明（見本院卷宗四第三
      十頁、第三一頁）。是被告申○○辯稱該五十萬元是子○○的私房錢所以不給
      他知道借款之事云云，證人子○○又附和被告申○○之說法，均不可採。又證
      人子○○所證之一百三十五萬元，經本院請證人子○○、被告申○○提出外幣
      買賣之操作員與相關證明文件，其二人歷經一年六個月之審理期間，始終無法
      提出，經本院依據證人子○○提出之存摺明細，查知存摺明細內於八十七年二
      月十六日轉帳存入之一百三十四萬三千二百二十一元，是由高雄銀行後勁分行
      申○○帳戶要求收回國外信託基金，而自盧森堡匯入美金四十萬零九百二十二
      ˙四五元，因後勁分行非外匯指定銀行，故透過高雄銀行楠梓分行解款，於八
      十七年二月十六日，依據匯率折合新台幣一百三十四萬三千八百九十三元，扣
      除手續費六百七十二元，餘額一百三十四萬三千二百二十一元匯入申○○之上
      開帳戶，而於同日由被告申○○自該帳戶轉匯一百七十六萬一千七百十元入蔡
      鑫湖斗南鎮農會帳戶還清債務，此不為被告申○○所自認（見本院卷宗三第二
      五一頁、卷宗四第三十頁），復有高雄銀行後勁分行函文及開戶資料（見本院
      卷宗三第三一頁以下）、高雄銀行楠梓分行函文及所附結匯單等資料（見本院
      卷宗三第八六頁、本院卷宗四第三頁以下）存卷可參。可見整個過程，又係被
      告申○○一手完成。被告申○○又直辯不知道該款乃子○○用以借貸癸○○之
      金錢，因那是子○○的私房錢云云，然被告申○○已表明子○○的私房錢不會
      放在伊帳戶內，伊的帳戶是伊收入與生活費等語（見本院卷宗三第五四頁），
      則何以上開一百七十六萬餘元是放在被告申○○帳戶內中，所辯私房錢云云，
      顯不足採。被告申○○又於偵查中辯稱：是癸○○來拿借據時才知道還款資金
      來源云云（見偵查卷宗第九０頁），而據被告癸○○之辯詞，八十七年二月十
      六日當日申○○給伊借據，此如屬實，則被告申○○當在八十七年二月十六日
      才知道還款資金來源，惟證人鄭玉燕、丑○○均已證明其在八十七年二月十一
      日、二月十二日匯款給蔡鑫湖時，即已告知被告申○○匯款清償蔡鑫湖債務之
      事（見本院卷宗一第二五四頁以下），被告申○○上開說法，又無法採信。至
      於被告申○○與其妻，與鄭玉燕、與丑○○之關係何等密切，已毋庸置言。
（五）綜上足明，法院雖然無法交代被告申○○於八十七年二月七日清償斗南鎮農會
      四十八萬九千五百八十五元中之三十萬元現金，二月九日清償八十萬元中之四
      十萬元現金，究竟是何人出資，然觀之上開說明，已可推斷蔡鑫湖五百萬元連
      同利息之債務，於八十七年二月五日起至八十七年二月十六日止，均係被告申
      ○○籌措資金用以清償無疑，此又印證前述被告申○○清償該筆款項之目的，
      被告癸○○只是出面充任借款名義人而已，其二人製造被告癸○○與蔡鑫湖間
      之假債權，復利用寅○○代書盜用蔡鑫湖印章而偽造私文書，進而提出土地（
      建物）登記申請書、抵押權設定契約書於地政機關，主張為真正，致使公務員
      登載該不實之抵押權登記於登記簿公文書上，均足生損害於蔡鑫湖及其可能繼
      承人（被告申○○除外）之權益，並地政機關管理地政登記之正確性，當可斷
      言。
四、（五百萬元的催討）
（一）（被告申○○委託酉○○代書製作支付命令）被告癸○○於本院庭訊中，已供
  稱：並未看過卷附之蔡鑫湖之繼承系統表、亦未在其上簽名蓋章，也不知道蔡
      鑫湖之繼承人有幾位，蔡振淑、午○○是誰伊也不認識，支付命令係伊叫申○
      ○幫伊處理，伊不知道為何沒有列申○○的名字，不清楚是否有發支付命令給
      申○○，不清楚支付命令這件事有無確定，申○○也沒有跟伊提到過我有發支
      付命令給他各等語（見本院卷宗二第三０五頁、第三０六頁），被告申○○當
      庭即稱：當時我有經手，我就請代書辦理，因為我那邊剛好有借用證影本，我
      有交給代書發支付命令，繼承系統表不是我製作的，是我提供戶口名簿影本給
      代書製作的等語（見上開卷宗二第三０六頁），並供述是找酉○○代書辦理等
      語，又當庭提出酉○○名片一張附卷（見本院卷宗三第四九頁）。證人酉○○
      到庭結稱：是申○○先與我接觸，說他爸爸與癸○○有金錢關係，叫我幫他處
      理，叫我好好處理，我叫他把資料帶來給我等語（見本院卷宗第九五頁）。由
      上可見，被告癸○○據以向蔡鑫湖繼承人催討該五百萬元債務之支付命令聲請
      ，是由被告申○○主導處理，被告癸○○只是充當貸款名義人即債權人而已，
      別無他事，此乃被告申○○籌措清償該五百萬元債務後，其自繼續處理後續追
      償事宜之當然結果。而該等支付命令聲請狀共有五份，每份均附有上開「款項
      借用證」，於八十七年九月十五日，由酉○○代書一次向台灣板橋地方法院、
      台灣台北地方法院、台灣高雄地方法院、本院、台灣士林地方法院發送，本院
      於同年月十六日收受受理等情，亦為證人酉○○證稱無誤，並有支付命令聲請
      狀五份（見本院卷宗三第一五二頁至第一六一頁）、本院八十七年促字第九０
      一０號卷宗所附支付命令聲請狀在卷可憑。其後，證人酉○○雖又結證被告癸
      ○○攜帶借用證、印章等委託伊辦理發支付命令聲請狀，並於第一次見面即當
      場付清全部費用六千元云云，被告癸○○、申○○又翻異前詞與證人酉○○互
      為唱合（見本院卷宗三第一四一頁以下），被告癸○○復於事後提出上開支付
      命令聲請狀，表明是鍾代書交給伊云云，然不惟在何以知悉繼承人有幾位，共
      須發幾份聲請狀而須費用六千元一節，證人酉○○、被告癸○○、申○○均提
      不出合理說明（見本院卷宗三第一四四頁、第一四六頁、第一四七頁、第一八
      九頁），證人酉○○又證稱伊前開委託過程之說明是推測等語（見本院卷宗三
      第二四０頁），另被告癸○○當庭提出之印章，經本院核視用印比對後，發現
      無一與上開支付命令聲請狀上被告癸○○之印章相符（見本院卷宗三第二三八
      頁、第二三九頁、第二六０頁），更可徵被告癸○○沒有交印章給酉○○辦理
      上開事宜為真。而被告申○○利用酉○○對上開法院發支付命令並提出其上有
      偽造文書之款項借用證影本，主張為真正，而行使偽造私文書，當然均足生損
      害於上述列名債務人之權益，及各該法院裁判之正確性。
（二）（被告癸○○委託林俊欽律師提出民事起訴書狀）被告癸○○委任林俊欽律師
      擔任本院八十七年訴字第五一五號給付借款事件之訴訟代理人，以辰○○○、
      午○○、蔡振發為被告，向其三人請求給付上開五百萬元及利息，林俊欽律師
      並於八十七年十二月一日本院民事庭庭訊中，提出起訴書附帶上開「款項借用
      證」影本於本院，主張為真正等情，為被告癸○○供明在卷，辯護人林俊欽律
      師並表明此情為真，復有林律師提出之陳報狀、委任狀、本院民事庭八十七年
      十二月一日言詞辯論筆錄、上開起訴書、款項借用證影本等在卷足詳（見併卷
      之台灣高等法院台南分院八十八年上自第三三六號卷宗）。是被告二人又再次
      提出款項借用證上偽造私文書主張真正，亦足生損害於辰○○○、午○○、蔡
      振發之權益，並本院裁判之正確性，當屬無疑。至於林俊欽律師又稱其於本院
      上開民事事件八十八年六月三日言詞辯論終結期日，及台灣高等法院台南分院
      上開民事事件中庭訊中，均有提出上開借用證原本供法院參辦，惟此與本院請
      林俊欽律師提出該借用證原本供本院調查之情形相同，乃皆因法官調查證據之
      需而依法官之命（刑事訴訟法第二百七十四條用語）所提出，就此部分，尚難
      認有主動提出而主張權利之處，與行使偽造私文書之構成要件行為尚屬有間，
      不能以之為犯罪事實。
五、（被告癸○○與王採鸞間之假債權及抵押權之虛偽設定登記）
（一）（八百萬債權及抵押權設定登記）八十七年二月十六日，被告申○○攜帶被告
      癸○○之身分證件、印章等，與甲○○至寅○○代書處，被告申○○、甲○○
      二人委託寅○○就甲○○名下之上開中天段三六０號土地辦理抵押權設定登記
      給被告癸○○，擔保債權額為八百萬元，債務清償日期為八十七年八月十五日
      ，寅○○代書即製作土地（建物）登記申請書、抵押權設定契約書，並於同日
      提出相關證件資料於斗南地政事務所，致地政事務所承辦人員於八十七年二月
      十七日，將該事項登載於土地登記簿公文書上等事實，除有上開「壹、」中所
      列證據外，並為證人甲○○證稱屬實（見本院卷宗二第二十頁以下），被告癸
      ○○並供稱：設定時是申○○向我要證件去設定；（申○○）他說甲○○要作
      投資，把土地先設定給我，再撥錢給她；我沒有去找楊代書辦這件事各等語（
      見本院卷宗二第二六五頁、本院卷宗三第二三八頁、本院卷宗四第五六頁），
      被告申○○辯稱：是我帶我媽媽去辦，我打個招呼就走了云云，當無可信。至
      於抵押權設定之初及其後，甲○○始終未向被告癸○○借錢一事，為被告癸○
      ○、證人甲○○所供證一致，八十九年三月十六日，被告癸○○復以債務清償
      為由，前往塗銷上開抵押權設定登記之情，亦為被告癸○○供稱為真，並有斗
      南地政事務所函文及所附登記聲請書等書證在卷足明（見本院卷宗二第一一四
      頁以下）。
（二）（借款八百萬元及設定抵押權之目的）被告癸○○辯稱：因為甲○○知道我資
      金週轉靈活，她短期間要用到錢可以週轉，她要投資股票云云（見本院卷宗一
      第六二頁），證人甲○○又證稱：幾年前有買過股票，是買電子股，公司名稱
      不知云云（見同卷宗第一一一頁），復證稱：當時我有向小孩說要借錢作投資
      ，想投資土地或其他在等待時機，後來沒空就沒想到投資云云（見本院卷宗二
      第二０頁），其後，甲○○又證稱：（八十七年二月初時，蔡鑫湖在華濟醫院
      你有無在玩股票）沒有等語（見本院卷宗四第三六頁），由甲○○證詞之前後
      不一，亦不知借款何用，可見甲○○根本沒有要向被告癸○○借款之意，此從
      證人甲○○於本院初訊時證稱：（平時從事何事）我都做家內事，照顧蔡鑫湖
      ，他生病華濟、國泰我照顧他約七、八個月，我都專心照顧他沒有做其他的事
      等語（見本院卷宗一第一一一頁），證人寅○○亦證稱：（為何不向上次借五
      百萬元時一樣，建議寫一張借據給癸○○）是有需要才寫等語（見本院卷宗二
      第二０頁），再觀諸被告癸○○並無資金運轉靈活之資力，已敘明如前，更足
      明借款八百萬元之事本是虛偽，該抵押權之設定，更屬不實。參諸上開抵押權
      設定登記之過程，證件等物均由被告申○○提供給寅○○，可知製造該假債權
      並設定抵押權之主意，乃被告二人所謀議，再由甲○○配合無誤。其等於蔡鑫
      湖之上開房屋設定抵押權給被告癸○○後，數日內又即辦理該房屋坐落土地之
      抵押權設定登記，無非在便於將來追償時，房地之合併拍賣無疑。而甲○○既
      為蔡鑫湖向乙○○借款二十五萬元債務之連帶保證人，該不實之抵押權登記，
      已足生損害於債權人乙○○之權益，及地政機關管理地政登記之正確性無誤。
      另外，寅○○代書、酉○○代書、林俊欽律師乃受人委託代辦事務，本院查無
      證據可認其等知悉上開偽造文書等不法情事，附此敘明。
六、本件事證明確，被告二人所辯顯係卸責之詞，不足為信，其犯行均堪認定，自應
    依法論科。至於被告申○○多次請求本院調查其家族財務，本院認與案情無關，
    核無必要，亦在此敘明。
貳、（核被告所為）
一、被告二人利用不知情之寅○○代書盜用蔡鑫湖印章於土地（建物）登記申請書、
    抵押權設定契約書上，其上蔡鑫湖之印文，係屬偽造私文書，其後又利用寅○○
    代書提出之地政事務所，致使承辦人員將該不實事項登載於土地登記簿之公文書
    上，核被告二人所為，係犯刑法第二百十六條、第二百十條之行使偽造私文書罪
    ，同法第二百十四條之使公務員登載不實罪。被告盜用印章行為為偽造私文書之
    階段行為，偽造私文書之低度行為為行使偽造私文書之高度行為所吸收，均不另
    論罪。被告二人有犯意聯絡，行為分擔，為共同正犯。其等利用不知情寅○○部
    分，係間接正犯。
二、被告二人與不詳姓名年籍之成年人於款項借用證偽造蔡鑫湖之署押，盜用蔡鑫湖
    之印章，其上蔡鑫湖之署押及印文，均屬偽造私文書，其進而提出該借用證，主
    張為真正，係屬行使偽造私文書，則核被告所為，係犯刑法第二百十六條、第二
    百十條之行使偽造私文書罪，其偽造署押、盜用印章之行為為偽造私文書之階段
    行為，其偽造私文書之低度行為為行使偽造私文書之高度行為所吸收，均不另論
    罪。被告二人與該不詳姓名年籍之成年人，就偽造簽名之私文書部分，有犯意聯
    絡，行為分擔，為共同正犯。被告二人就偽造私文書進而行使偽造私文書部分，
    有犯意聯絡，行為分擔，為共同正犯。其等利用不知情酉○○、林俊欽部分，為
    間接正犯。
三、被告二人利用不知情寅○○代書製作甲○○土地抵押權設定登記之土地（建物）
    登記申請書、抵押權設定契約書，提出於地政事務所，致使承辦人員將該不實事
    項登載於土地登記簿公文書上，核被告二人所為，係犯刑法第二百十四條之使公
    務員登載不實罪。其二人有犯意聯絡，行為分擔，為共同正犯。其等利用不知情
    寅○○部分，為間接正犯。
四、被告二人先後多次犯行，時間緊接，分別觸犯犯罪構成要件相同之罪名，顯係基
    於概括犯意而為，均應依連續犯規定論以一罪，並加重其刑。被告行使偽造私文
    書之目的係在使公務員登載不實部分，所犯上開二罪係屬牽連犯，應從一重論以
    行使偽造私文書罪。
五、公訴意旨就被告行使偽造私文書於法院部分，及就甲○○土地設定虛偽抵押權部
    分，漏未起訴，惟此與起訴事實有裁判上一罪之關係，為起訴效力所及，本院自
    應一併予以審究。
六、被告申○○前因偽造文書案件，經法院判處有期徒刑四月，於八十二年二月十二
    日易科罰金執行完畢，有台灣高等法院被告全國前案紀錄表在卷可詳，其於五年
    內再犯本案，為累犯，依法加重其刑。
六、爰審酌被告犯後均矢口否認犯行，經本院一再提示相關事證，並就經驗法則提示
    辯論，被告二人均無法自圓其說，本期待被告二人面紅耳赤，幡然悔悟，了結家
    庭私務，然被告二人均仍辯詞不斷，揆其動機，乃被告申○○與告訴人間宿怨甚
    深，心有不甘，其與被告癸○○均自認被告有說謊的權利，而一再濫用言論自由
    ，又拒不與告訴人達成和解，而未取得告訴人之諒解，其內心態度均屬不佳，犯
    罪所得之價值不少，對被害人造成之危害亦屬不輕，惟念及其二人均有正當工作
    ，及其家庭生活狀況等一切情狀，各量處如主文所示之刑。另扣案之「款項借用
    證」上偽造蔡鑫湖之署押一枚，依法宣告沒收之。
七、至於辯護人林俊欽律師於結辯時質疑本院之公平性，認法官擔任追訴者之角色，
    超越應有之分際。然刑事訴訟法第一百六十三條第一項明文：「法院因發現真實
    之必要，應依職權調查證據」。亦即，法院之職權調查證據僅具「補充性」、「
    次位性」、「第二次性」，即以當事人提出證據為第一位，法院職權調查之證據
    為第二位（見陳樸生著刑事證據法第四三九頁），所謂發現真實之必要，即在當
    事人提出之證據對待證事實之證明力，猶仍無法使法官得心證時，法官為得心證
    之必要，有裁量權決定對證據之可信度，進行補充性質之調查，以決定證據之取
    捨，為事實有無之認定。本件法院所調查之證據，無非即在證明檢察官（含告訴
    人）、被告、辯護人所提出之證據，是否已達說服之義務，如此，始得以達成裁
    判正確性之目的。則本院既已對當事人雙方所提出而與案件相關之證據為補充性
    之調查，當無違反審判公平性之要求，附此敘明。
據上論斷，應依刑事訴訟法第二百九十九條第一項前段，刑法第二十八條、第五十六
條、第二百十六條、第二百十條、第二百十四條、第五十五條、第四十七條、第二百
十九條，罰金罰鍰提高標準條例第一條前段，判決如主文。
中      華      民      國    九十      年      十      月     三十     日
                    臺灣雲林地方法院刑事第一庭
                                            法  官
如不服本判決，應於判決送達後十日內，向本院提出上訴狀。（須附繕本）
附錄法條：刑法第二百十六條、第二百十條、第二百十四條


司法院資訊處製作；財團法人民間司法改革基金會備份。
